【裁判字號】    97,家訴,4
【裁判日期】    980227
【裁判案由】    履行契約
【裁判全文】
臺灣彰化地方法院民事判決  97年度家訴字第4號
原      告  甲○○
訴訟代理人  楊玉珍律師
複代理人    葉玲秀律師
被      告  乙○○
                        
訴訟代理人  丙○○
上列當事人間請求履行契約事件，本院於民國98年2月13日言詞
辯論終結，判決如下：
    主  文
被告應給付原告新台幣壹佰拾萬陸仟貳佰玖拾肆元，及自民
國九十六年三月十六日起至清償日止，按年息5%計算之利息。原
告其餘之訴駁回。
本判決於原告以新臺幣肆拾肆萬元供擔保後，得假執行。但被告
如以新台幣壹佰拾萬陸仟貳佰玖拾肆元為原告預供擔保，得
免為假執行。
原告其餘假執行之聲請駁回。
訴訟費用由被告負擔五分一，餘由原告負擔。
    事實及理由
壹、按訴狀送達後，原告不得將原訴變更或追加他訴。但擴張或
    減縮應受判決事項之聲明，或不甚礙被告之防禦及訴訟之終
    結者者，不在此限。此觀民事訴訟法第二百五十五條第一項
    第三、七款各定有明文。本件原告起訴之聲明主張「被告應
    給付原告新台幣（下同）肆佰陸拾捌萬陸仟零肆拾元，及自
    支付命令送達日起至清償日止，按法定利率年息百分之五算
    付利息。」；嗣於97年9月10日本院審理時擴張聲明為「一
    、被告應給付原告壹拾伍萬壹仟柒佰壹拾捌點參貳美元，及
    自支付命令送達日起至清償日止，按年息百分之五計算之利
    息。二、被告應給付原告新台幣壹佰玖拾伍萬玖仟肆佰貳拾
    貳點伍元，及自支付命令送達日起至清償日止，按年息百分
    之五計算之利息。」。查上開訴之聲明之變更，為擴張應受
    判決事項之聲明，且無礙於被告之防禦及訴訟之終結，應予
    准許，核先敘明。
貳、原告起訴主張：
一、緣聲請人甲○○為與相對人乙○○之妻，雙方於88年2月16
    日訂立誓約書，有誓約書可稽，依第一項之約定，自「88
    年3月起，家庭收入由夫妻二人平分，妻取奇數月份薪資，
    夫取偶數月份薪資，各自運用，惟生活費用由夫負擔，今年
    年終獎金及考績獎金屬妻，明（89）年以後由夫妻平分」，
    又依第四項之約定扣除供「夫家雙親生活費及代為育兒所需
    費用由夫在外館服務期間留支薪美元1,250整（每月）支應
    ，日後返國服務期間由夫留支薪NT＄2萬整供作夫家雙親生
    活費」等情，惟相對人自立書後，除曾於89年01月31日付予
    債權人4萬元美金外，均未依約履行。
二、依據被告任職之外交部於97年1月2日及同年6月25日函覆鈞
    院之有關被告88年3月至96年9月之薪資一覽表、88年3月至
    89年1月-94年1月至96年9月薪資一覽表及年終、考績及績效
    等獎金一覽表，扣除所得稅、公保、健保金額，再依據雙方
    所簽定之系爭誓約書第4條扣除夫家雙親之生活費與育兒所
    需費用及扣除被告先前曾給予4萬元美金後，被告依據係爭
    誓約書應給付原告如訴之聲明所載（金額之內容詳如原告
    再更正後附表五至附表八及更正後附表九至附表十所示）。
三、另據兩造所簽立之誓約書之整體內容觀之，兩造約定原告取
    得被告奇數月份薪資，顯已考量被告之職業乃是外交人員有
    奉命駐外之可能，此時薪資之計算係以美元為計算基礎，因
    此有關被告於外館服務期間應由原告取得之奇數月份薪資，
    雙方係以美元定給付額，併此敘明。
四、被告主張原告違背誓約書第五條之約定，故被告無須依誓約
    書支付任何費用云云，顯屬無據，理由如下：
  (一)兩造婚後因被告擔任駐外人員之故，原告離鄉背井陪被告赴
    日工作，照顧被告之一切生活起居，豈有不盡責任之處，且
    於88年2月16日簽署誓約書前，亦是被告未盡照顧家庭責任
    並對原告暴力相向，嗣88年2月16日後，因被告受到誓約書
    之約束，雙方始能和平相處。
  (二)被告因工作職務調動，將於89年1月30日返台任職，當時原
    告於日本○○大學之學業尚未完成，為求日後有能力外出
    工作幫忙被告分擔家計壓力及輔導兩造之長子將來就學後之
    課業，在被告同意及支持下，原告始繼續留在日本完成學業
    。
  (三)況且，系爭誓約書第五條與原告依據誓約書提起本件給付請
    求間並無互負給付關係，此由系爭誓約書之文義即可證之。
    又原告並無未盡責任之處，否則被告豈會返國前交付共計四
    萬元美金予原告。
五、被告主張於89年1月30日以前，皆依約支付云云，惟：
  (一)兩造簽立誓約書後，原告於89年1月份陪同被告前往機場將
    返回台灣時，被告將自行以原告名義所開立之○○銀行東京
支店存摺交給原告，存摺內存有美金四萬元，此部
    份有原告之○○銀行東京支店存摺可稽，是原告僅
    收到被告所給予之美金四萬元，又若被告確有依據誓約書之
    內容另給付金錢予原告，被告當能夠存入自行以原告名義開
    戶之此一帳戶內，惟由帳戶內之登載可知，被告並無另外存
    入任何款項給予原告，是被告確未依誓約書給付原告，被告
    既主張曾給付於原告自應舉證以實其說。且被告書狀所載：
    「昨天的匯率是131：40-50請在你認為匯率適當的時候代為
    兌換」云云，原告否認曾於被告87年元月份薪津袋書寫該
    文字，原告否認該書面之真正，被告應提出正本證明之；況
    且無論是美金或台幣與日圓之兌換匯率，應無131：40-50之
    匯率，而該書面內容亦未載明是兌換何種貨幣；又兩造生活
    在日本，若有兌換亦屬平常，被告提出該資料亦不能證明被
    告曾於88年3月份以後有履行誓約書之內容，而該書面更無
    法證明被告是將兌換後之金錢交付予原告。
  (二)兩造簽立誓約書後，被告並未依據誓約書給付，此部份有原
    告於日本期間所開立之○○銀行春日部支店、○○銀行
    及○○銀行目黑支店之存摺資料可稽，並說明如下：
    1.除前述之四萬元美金外，雙方簽立誓約書後，原告並未收
      到被告依據誓約書所給付之金額，先予敘明。
    2.○○銀行春日部支店帳戶於12-2-9（即平成12年2月9
      日，按為我國89年2月9日，以下類推之）開戶存入日幣
      100,000為是原告父母給予原告、12-4-12存入日幣120,00
      0為是原告領取扶輪社獎學金、12-4-14轉帳存入日幣1,95
      8為東京都品川區役所給予之獎金、13-2-13存入日幣2,00
      3,885為原告將父母給予原本存於○○銀行目黑支店
      帳戶內之餘額解清後存入、15-3-20存入日幣50,000為原
      告就讀○○大學匯入之研究費用。
    3.○○銀行存入之款項均為原告當時就讀之○○大學所給予
      之獎學金，除其中12年11月21日（即平成12年11月21日，
      按為我國89年11月21日，以下類推之）存入之150,000日
      幣應是原告領款後未用完於當日再存入。
    4.○○銀行目黑支店帳戶於10-9-14（即平成10年9月14
      日，按為我國87年9月14日，以下類推之）開戶存入日幣
      2,000,000，乃因當時原告懷有身孕將屆生產（即未成年
      子女丁○○），原告父母疼惜原告特別給予原告，後來原
      告將此戶頭結清後即將此筆款項共計日幣2,003,885轉帳
      存入○○銀行春日部支店帳戶內。
    被告未能提出任何舉證，卻僅空言主張：原告未提出全部存
    款簿，請求囑託外交部調閱○○銀行原告所有帳戶云云
    ，顯屬無據，意在拖延本案之訴訟。
  (三)且原告請求被告依據雙方所簽訂之誓約書內容給付，非屬於
    短期每月之贍養費，自無違反民法第126條已因五年時效而
    消滅，蓋：贍養費係指民法第1057條所定，夫妻因判決離婚
    後由一方給予他方之賠償金或生活補助費而言，然兩造乃是
    於婚姻關係中約定：原告取得被告奇數月份薪資等語，是並
    非贍養費之約定至明，被告辯稱：原告之請求為短期每月之
    贍養費已罹逾五年時效云云，委無足採。
六、另於本院93年度婚字第172號民事判決中，業已認定：「原
    告（按為本案被告）亦未能有效提出於返台後匯給被告（按
    為本案原告）於日本之生活費用匯款單，或由何一銀行匯款
    證明以佐其依約定為薪資分配，何況原告（按為本案被告）
    在台灣期間，與被告分處兩地，又如何親自將薪資支票或現
    金交付與被告，且以支票給付，可向發票銀行或票據交換所
    查詢該票款之流向，而出證明文件，原告竟無法提出上開文
    件？似於理有悖」等語，由此可知，簽立系爭誓約書後，被
    告僅於返國前交付4萬元美金於原告，嗣無再給付原告任何
    生活費用，故被告前揭抗辯，委無足採。
七、有關兩造未成年子女之生活費用，依據誓約書乃由被告負擔
    ，故原告並未另外再給付未成年子女之生活費用，原告都購
    買衣物、學生用品等予兩造未成年子女丁○○。
八、茲就原告提起本件訴訟所得請求之金額，依據兩造所簽立之
    誓約書應計算至96年9月份止，說明事實及理由如下：
  (一)被告雖於92年12月25日提起離婚之訴，嗣兩造離婚案件經最
    高法院96年台上字第2428號於96年10月31日判決離婚確定在
    案，但離婚訴訟期間，兩造婚姻關係仍存續中，被告仍應負
    擔家庭生活費用，並給付承諾給予原告之奇數月份薪資暨年
    終、考績獎金等由原告自行運用，亦即被告有依據兩造所簽
    立之誓約書履行之義務，若認提起離婚之訴即得免除履行誓
    約書之義務，則負有給付義務之一方當可一方面承諾負擔生
    活費用或給予一定之金額各自運用，另一方面為規避給付之
    義務而提起離婚訴訟，則顯非公允。
  (二)又兩造所簽立之誓約書係兩造對於家庭活費用負擔及被告同
    意給予一定之金錢供原告自行運用（按性質上應可定性為民
    法第1018條之1之自由處分金之協議）之約定，又原告係因
    學業未完成，亦經被告同意下，繼續留於日本，嗣於92年間
    原告返國欲與被告生活，乃被告單方拒絕原告共同生活後，
    故被告抗辯提起離婚之訴後即無庸履行誓約書之義務云云，
    顯非可採。
  (三)原告婚後隨被告赴日本任職而在日本生活期間，原告得被告
    同意下申請進入日本○○大學之大學部就讀，然被告卻未盡
    到為人夫所應盡之家庭責任，且對原告屢次肢體暴力對待，
    此均有驗傷證明足以為證，兩造始於88年2月16日簽立系爭
    誓約書，嗣後被告因工作職務調動，於89年1月30日返台任
    職，因當時原告於日本○○大學之學業尚未完成，原告經由
    被告同意後繼續留在日本完成學業，期後利用寒暑假返台與
    被告團聚，兩造間夫妻互動尚稱平順如常，被告尚且協助原
    告向後來就讀之○○大學申請獎學金，若兩造間於被告返
    台後兩地分居，已無情感或原告未盡責任，怎可能如此？
  (四)原告之所以於92年8月間向被告任職之外交部長官陳情協助
    調解家庭糾紛乃係緣於被告於92年7月間突然無由地向原告
    表示：不歡迎原告於暑假期間返台共同團聚生活並表示翌年
    元月份將外派日本任職，屆時同行之女伴侶不會是原告及不
    願與原告在日本同住等語。原告聽聞此番不友善之告白後，
    心中甚感驚恐，且被告亦不正面與原告討論，並迴避、拒絕
    通訊等，原告為解決此一無名的家庭婚姻糾紛，回想昔日經
    夫之同事建議後，曾由被告之長官同事協助化解夫妻紛爭之
    成功經驗，始於暑假期間回台後於92年8月28日前往外交部
    向被告的長官請求協助，原告返日就學之後，再應外交部長
    官要求，再補遞陳情書至外交部，有外交部公文可稽，又此
    乃家庭私務，原告認為被告之長官基於幫忙之立場，當不會
    宣揚，被告卻一再以原告曾向其長官求助之舉，擴張不當解
    讀，並認此已影響其工作並以此為離婚之事由，實倒果為因
    。
九、綜上所述，原告並無未盡責任之處，又原告曾尋求被告任職
    之長官出協調化解家庭紛爭，助婚姻和諧乃尋常之糾紛處理
    途徑，非得認為原告有可歸責之事由，故被告辯稱提起離婚
    之訴後，原告即不得依據誓約書請求被告給付云云，顯非可
    採等語，並聲明：
  (一)被告應給付原告15萬1仟7佰18點32美元，及自支付命令送達
    日起至清償日止，按年息百分之五計算之利息。
  (二)被告應給付原告新台幣195萬9仟4佰22點5元，及自支付命令
    送達日起至清償日止，按年息百分之五計算之利息。
  (三)訴訟費用由被告負擔。
  (四)原告願供擔保請准宣告假執行。
貳、被告抗辯部分：
一、原告違約：原告要求被告履行契約之依據為雙方於88年2月
    16日所立誓約書，惟原告僅片面要求金錢，卻從未依約履行
    責任，具體事實如下：
  (一)該誓約書第2條明訂，夫妻「以共同建設家庭幸福（包括子
    女養育等）為目標共同以赴」。但小兒於○○年○○月○○日在日
    本出生後，尚未滿月即交由家母帶回台灣養育並負擔扶養費
    至今，原告未曾照顧小孩。在簽立誓約書後，原告僅於89年
    2月放寒假返國期間探望小孩一次，餘均對小孩不曾聞問，
    亦未支付任何撫育費用，至兩造離婚涉訟期間，始經法院於
    94年9月6日裁定原告每週探視小孩一次。原告未曾善盡為人
    母之家庭責任，完全與誓約書第2條背道而馳。
  (二)另依誓約書第5條，原告須將診斷書交予保證人戊○○夫婦
    保管，並應努力協助丈夫安心工作，善盡家庭責任，雙方和
    好相處。但原告在簽署之後，仍不改猜疑及非理性反應，對
    被告施以精神虐待，使被告身心蒙受極大痛苦，夫妻感情惡
    化無以復加。92年8月28日，原告持診斷書至被告任職之外
    交部誣控被告家暴，並向被告索價1500萬元，又於同年9月
    12日投書外交部檢舉被告及被告父母，極盡中傷侮辱之詞，
    詆毀被告名譽及人格，影響被告公職生涯甚巨，原告行為實
    已背離妻子善盡家庭責任之本分。
  (三)被告不得已乃於92年12月25日訴請離婚，訴訟過程中，原告
    亦提出診斷書為據，要求駁回離婚之訴。
  (四)被告訴請離婚一案，業經高等法院台中分院評斷為「兩造關
    係處於相當惡化狀態，彼等信賴、容忍、扶助、相守之婚姻
    基礎，儼然受到危及而薄弱，堪認已達難以維持婚姻之重大
    事由」，符合民法第1052條第2項規定准予離婚。綜上，原
    告亦違背誓約書第5條甚明。
二、誓約書內容不平等：
  (一)兩造家庭經濟僅賴被告薪資收入，依該誓約書第1、3、4條
    ，被告薪資（含獎金）須與原告平分各半外，尚須為雙親還
    債，並負擔己身家庭、雙親及小孩生活費、教養費等，而原
    告竟無須負擔分文，取得半數收入，卻不盡為妻應該照顧丈
    夫、兒子及母親之責任及義務；且被告扶養父母及小孩費用
    之調整，尚須經原告同意，實屬違背公序良俗，該誓約書應
    屬無效，原告不得據以請求。
  (二)明知該誓約書既非合理又不公平，實不應答應，但卻不得不
    接受，其苦衷如下：
    1.為安撫原告，盼獲家內安寧以利安心工作，唯有委屈求全
      。
    2.上司夫婦奉命出面調解，並勸被告立約為證，被告體察上
      司辛勞，且須顧全上司之立場及今後與上司之直屬關係。
三、原告需索無度：
  (一)84年5月至89年1月被告與原告在東京共同生活期間，原告窮
    鬧不已，兩造感情惡化，原告曾具書索價4千萬元以便兩造
    脫離苦海。
  (二)92年8月28日，原告向外交部陳情要求被告支付88年3月至92
    年8月薪資半數247萬9733元，以及離婚贍養費1500萬元。
  (三)綜上，原告不思以感情妥為經營婚姻，反一再以被告前途要
    脅愛情，並圖取據勒索金錢，貪得無厭。
四、原告主張混淆視聽：
  (一)在誓約書簽署前，被告均給付原告月薪半數，稍有遲緩，原
    告即會催索，而原告稱被告自88年2月簽署誓約書後迄今未
    曾依約給付薪資半數云云，全非事實，說明如下：
    1.在日期間：自88年2月至89年1月奉調返國止，被告均依約
      支付原告月薪半數（原告取奇數月份，被告取偶數月份）
      ，惟因當時薪資係由外交部以美金支票支付，支票抬頭為
      被告名義，必須被告本人始能持票向銀行兌換日幣，因此
      原告通常等匯率較佳時將奇數月支票交由被告代辦兌現後
      ，再由被告將現金交付原告。此過程由原告於87年元月在
      薪俸袋上親筆所寫「昨天的匯率是131：40-50請在你認為
      匯率適當的時候代為兌換」一文可證。由於原告均未開收
      據予被告，即使追查支票流向，僅能查得被告兌換現金記
      錄，惟依常理，倘被告自立約後均未支付薪資半數，原告
      豈會善罷干休，容忍被告調返國內三年多後，至92年8月
      始赴外交部投訴？
    2.在國內期間：89年1月30日被告奉調返國，行前將僅存4萬
      美金交予原告供其繼續在日留學之用，此為原告自認而無
      爭執。原告自87年4月至91年3月在○○大學就讀學士課程
      ，91年4月至93年3月在○○大學就讀碩士課程，自被告
      返國至原告在○○大學畢業止共4年，被告國內薪資扣
      除所得稅、被告與雙親及小孩健保、互助基金及退撫基金
      等後，每月實領約6萬元，上述期間倘依約每月扣除扶養
      雙親及小孩費用2萬元後支付原告半數，應為96萬元，被
      告所付4萬美元實已多於此數。亦即該4萬美元實際係屬被
      告依約應於返國後支付之費用，只是為節省國際匯款之手
      續費及匯率差損，乃權宜於事先交付原告而已，原告豈可
      收訖後又另索款？
  (二)關於原告所提銀行存摺等節，無足採信。理由如次：
    1.如上所述，被告在日期間給付原告半數薪資，均係被告名
      義之美金支票，或由被告代為兌換之日幣現金，均由被告
      親手交付原告，並未經由銀行轉帳，故銀行存摺之紀錄無
      法證明兩造間半數薪資授受之有無。
    2.原告於87年9月14日在「○○銀行」目黑支店開設「
      貯蓄預金」（定期存款）帳戶，存入200萬日圓後至90年2
      月13日解約為止均無交易紀錄。自84年5月兩造結婚後赴
      日至88年2月簽立誓約書之前，被告薪資即已與原告平分
      ，原告所得應另有其他帳戶存放。原告所提「○○銀行」
春日部支店存摺係在被告返國，伊遷居至後春日部市
      後於89年2月9日所開設之「普通預金」（活期存款）帳戶
      ，無從顯示在此之前的存領紀錄。被告猶憶與原告赴日後
      賃居在東京目黑車站附近，曾陪同原告至「○○銀行
      」目黑支店開設活期存款帳戶，但未讅原告是何意圖，所
      提存摺竟避而不提此帳戶。
    3.被告於89年1月30日返國前，在○○（現改為○○）銀行
東京分行為原告開設美元帳戶，將4萬美元支票
      存入其中，係因被告返國後即無法在日代為兌換日幣，但
      轉入原告名義之美元帳戶，則原告留日期間可自行領款兌
      現，且可節省日後自國內匯款赴日之手續費及匯差。
  (三)原告稱被告於91年9月至12月匯款共9萬元至其母郵局帳戶，
    係為清償積欠其母30萬元之借款，完全顛倒黑白。事實上是
    原告積欠其母代繳之人壽保險費12萬元，要求被告代為償還
    ，被告乃分四次經由郵局匯款計15萬元，代還欠款後尚多給
    付3萬元。詳細如次：1.91年10月9日匯款3萬元。2.91年11
    月5日匯款3萬元。3.91年12月9日匯款3萬元。4.92年4月4日
    匯款6萬元。惟此部分被告已不主張抵銷。
五、離婚起訴前所有發生毀滅婚姻之事由，據為判決離婚之依據
    ，此事實既是違背婚姻誓約幸福關鍵，被告即有本於此事實
    發生據為拒絕給付之理由。
  (一)原告在誓約書簽署後，未遵守夫妻情分，其違背誓約書在先
    ，已無理由要求被告支付，先前離婚訴訟判決認原告所為，
    毀滅被告及父母人格，准予離婚，原告有責自明，此歸責原
    告之事由發生，既為判決離婚事由，原告自無理由要求被告
    給付，被告自得本於該事由之發生而抗辯，而非判決確定之
    時始得主張。
  (二)原告至外交部誣指被告外遇、家暴並污衊被告雙親等，意圖
    毀滅被告前途，雙方已經恩斷情絕，被告自無給付義務，原
    告毀滅婚姻之事實發生，顯係背離誓約書內容，被告基於該
    內容，自得執為抗辯。
六、原告請求金額之謬誤：
  (一)被告在誓約書簽訂後均依約將薪資與原告平分，奉調返國前
    交付原告4萬美元，已足抵銷自89年2月起至92年8月28日原
    告前往外交部不實指控之日止，原告應給付款項。
  (二)被告提起離婚訴訟，兩造婚姻無法維繫，已無共同生活，在
    此之前，被告應給付原告者均已付清，在此之後原告無由求
    償，因此原告請求金額所計期間不符事實。
  (三)小孩教育生活費及父母照顧費年年增加，依法、理、情，原
    告亦應負擔扶養小孩及父母費用，豈能取得被告薪資半數後
    ，即不負責且一再需索，原告表列計算方式均非合理。
  (四)誓約書既違背公序良俗而無效，原告不得本於誓約書請求，
    其所提任何計算方式皆無可取。
七、結論：
  (一)本案前提為兩造所立誓約書，鑑於原告違背誓約，違背為人
    妻應盡義務，被告有拒絕給付之抗辯。
  (二)被告在誓約書簽訂前即已將薪資與原告平分，簽訂後恢復同
    樣作法，奉調返國前交付原告4萬美元，已足抵償原告一切
    生活費，返國後尚代原告還清債務，在在均已履約在案，且
    有過之而無不及。
  (三)原告背棄為人妻母之本分，顛倒是非，反咬被告未履約，索
    款一再加碼。原告在離婚之訴中，先則否認收取4萬美元，
    後則不得不承認。被告分得一半薪資負擔家計費用外，仍將
    4萬美元交付原告但原告意猶不滿，致被告返國前往機場途
    中，又生爭執。原告取得一半薪資，不負任何家計，索款卻
    唯恐不足，凸顯伊結婚只圖金錢及索款不擇手段之心態。
  (四)綜上，原告應依誓約書內容，「盡為人妻之義務」，苟違背
    該誓約書，即無從依誓約書請求。原告於婚姻存續中，於被
    告提起離婚訴訟前，與其母至外交部不實指控被告外遇，企
    圖毀滅被告從事外交人員之地位，無度需索款項，實已恩斷
    情絕，被告自無須再為給付。原告率論離婚判決確定後，始
    生不給付效力，實已誤解誓約書簽立奉旨，益證原告以婚姻
    關係脅迫需索無度之惡徑等語。並聲明：請求駁回原告之訴
    ，訴訟費用由原告負擔。
參、兩造不爭執事項：
    一、誓約書真正不爭執。
    二、外交部回函所載被告薪資表真正不爭執。
    三、被告於89年1月間有給付4萬美金給原告部分不爭執。
肆、兩造爭執事項：
    一、89年1月前被告是按月均已否已依誓約書給付，89年1月
        間所給付之4萬元美金是否給付89年2月之後的費用？
    二、誓約書之給付義務，被告主張算至提起離婚訴訟時為止
        （即92年12月29日），原告主張算至離婚判決確定日為
        止（96年10月31日）。
伍、得心證之理由
一、本件原告主張雙方於婚姻關係期間曾於88年2月16日訂立誓
    約書，依誓約書第1條約定「自88年3月起，家庭收入由夫妻
    二人平分，妻取奇數月份薪資，夫取偶數月份薪資，各自運
    用，惟生活費用由夫負擔，今年年終獎金及考績獎金屬妻，
    明（89）年以後由夫妻平分」、第2條約定「夫妻2人應就各
    自所得撙節使用，以共同建設家庭幸福（包括計劃未來購屋
    、子女養育及養老等）為目標共同以赴。」、第4條約定「
    夫家雙親生活費及代為育兒所需費用，由夫在外館服務期間
    留支薪美元1,250整（每月）支應。日後返國服務期間由夫
    留支薪NT＄2萬整供作夫家雙親生活費，該費用視日後物價
    及薪資變動，經夫妻同意後調整。」、第5條約定「妻將受
    夫毆打後取得之驗傷診斷書呈交由戊○○伉儷保管，夫保証
    日後不得再有毆妻情事發生，妻應努力協助丈夫安心工作，
    善盡家庭責任，雙方合好相處。」等誓約書內容，為兩造所
    不爭執，且有誓約書影本在卷可稽，堪認為真正。被告曾於
    89年01月31日依誓約書給付予原告4萬元美金，為兩造所不
    爭執，故此部分均堪信為真。又兩造就外交部有關被告於88
    年3月至96年9月間薪資一覽表（如附件一、二、三）及年終
    、考績及績效等獎金一覽表（如附件四）之回函真正不爭執
    ，故被告於此期間之薪資所得亦堪認定。
二、兩造之爭點一、89年1月之前，被告是否均已依誓約書給付
    ？
    按「當事人主張有利於己之事實者，就其事實有舉證之責任
    。」民事訴訟法第277條前段定有明文。查被告抗辯於89 年
    1月前之款項均已依誓約書給付，此部分為原告所否認。又
    被告抗辯於89年1月前均已依約給付，惟被告並未舉出任何
    証據以實其說，僅以原告曾於87年1月被告之薪資袋上書寫
    ：『昨天匯率是131：40 ~ 50請在你認為匯率適當的時候
    代為兌換』做為被告就89年1月間之款項均已依約給付之証
    明，原告否認此薪資袋上所書寫之文字為其所寫，即令為其
    所寫，亦不足証明被告均已依約按月給付。經查，被告此部
    分之主張即令為真亦難以証明其均已依約給付，因此文字即
    令真為原告所寫，亦僅足証明原告於87年1月間有請被告代
    為兌換金錢，況此文字依被告所言係於87年1月間所書，是
    兩造簽立誓約書前之1年多發生之事，依此薪資袋，實難証
    明被告均已按月給付。況被告主張於89年1月間所付與原告
    之4萬美元，係預付日後誓約書款項即89年2月後之薪資款項
    ，按被告之經濟狀況並不富裕，兩造於婚姻關係期間常有爭
    執，一部分之原因乃肇因於被告償還原告父母之負債，此觀
    諸誓約書第3、4項就有關被告父母之負債應如何償還及被告
    父母代為育兒之費用、生活費多寡及如何支付均明文約定可
    知，是被告於此情況下何以能預付如此之鉅款（依被告之答
    辯係預付89年2月至92年8月28日之款項），是被告所給付之
    4萬美元，適足佐証明被告簽立誓約書後並未依約給付，其
    所給付之4萬美元應係清償之前所未給付之款項。況被告並
    未舉出任何証據，以証明除前揭不爭執之4萬美元外，被告
    有給付任何款項。從而，本院認定被告簽立誓約書後，除給
    付4萬美元外，並未依約給付。
三、依誓約書並未記載被告之給付義務至何時為止，被告主張計
    算至其提起離婚訴訟時為止，原告則主張算至離婚判決確定
    日為止？
１、按解釋私人之契約應通觀全文，並斟酌立約當時之情形，以
    期不失立約人之真意。最高法院18年上字第1717號判例著有
    明文。是本件契約應給付至何時為止，因誓約書並未載明，
    故亦應綜觀全文以探求立約當時當事人之真意。
２、兩造於婚姻關係期間時有爭執，原告投訴被告之長官，經其
    居間協調，兩造於88年2月16日簽立誓約書，綜觀全誓約書
    僅5條，有3條係關係金錢之支配即第1、3、4條，而第5條則
    是原告將其受被告毆打之驗傷診斷書交由居間人保管，原告
    應努力協助被告安心工作，善盡家庭責任。又第2條則係明
    文約定簽立此誓約書之「目標」，即簽立此契約書之終極目
    的，觀其全文內容：「夫妻2人應就各自所得撙節使用，以
    共同建設家庭幸福（包括計劃未來購屋、子女養育及養老等
    ）為目標共同以赴。」。查兩造家庭經濟僅賴被告薪資收入
    ，此為兩造所不爭執，而依該誓約書第1條，被告應將其薪
    資（含獎金）與原告平分各半，又依該誓約書第3、4條被告
    取得之薪資除須為被告之雙親還債外，並負擔全部之家庭、
    雙親及小孩生活費、教養費等，此有誓約書在卷可稽，而依
    被告收入之情形（如附件一至四所示），被告收入僅剩一半
    之薪資，再給付上揭家庭生活費後，應所剩無幾，而依誓約
    書原告僅取得被告之半數收入，則無須負擔任何費用，並綜
    觀誓約書第2條所謂「共同建設家庭幸福（包括計劃未來購
    屋、子女養育及養老等）」目的，可推知原告取得款項應係
    為兩造日後家庭幸福（包括計劃未來購屋、子女養育及養老
    等）做準備，否則被告依誓約書履行後，被告自身斷無可能
    再有購屋、養老金之能力，從而可知原告取得之款項應屬於
    兩造為日後家庭幸福之共同儲蓄部分。是依「誓約書」之目
    的可推知，此誓約書即契約是以兩造有共同建設家庭幸福為
    目標之前題下雙方得享受之權利義務，倘若雙方已無共同建
    設家庭幸福目標之情形下，仍苛被告以此重責（即僅取得自
    己半數薪水，且以該薪水負擔所有家庭費用及償還父母之債
    ），而原告所得則無須負擔任何費用，對被告而言實屬過苛
    ，且不符被告簽約時之真意（依誓約書被告須負擔所有費用
    ，而原告僅須讓被告安心工作即可取得半數之被告薪資），
    況依誓約書原告應盡義務僅所謂「應努力協助被告安心工作
    ，善盡家庭責任」，又查原告本身無工作，其既為人妻，此
    乃其必然之舉，是此義務，其宣示意味甚於實質負荷。從而
    ，本院探求當事人簽約之真意，認此誓約書以兩造有「共同
    建設家庭幸福」目的之前題下被告始有給付義務，若兩造已
    無此共識，而仍苛以被告如此之義務、原告享如此之權利，
    難認係當事人簽約時之真意，是本件被告依誓約書之給付義
    務應僅至92 年12月29日為止（即兩造之糾紛愈演愈烈，又
    無法自行協議離婚，而由被告提起離婚訴訟之日，認定兩造
    已無「共同建設家庭幸福」目的）。況本件被告於92年12月
    29日提起離婚之訴（原告誤載為92年12月25日），經纏訟近
    4年始經最高法院96年台上字第2428號於96年10月31日判決
    離婚確定在案，若因法院審理其他案件之速緩而造成當事人
    給付多寡之異，實難認係當事人簽約時之本意（否則一造若
    以此為盤算而拖延訴訟，而取得更大之利益），是原告主張
    本件被告之給付義務應算至96年10月31日判決離婚確定日為
    此，應不合理，且不符合當事人簽之誓約書之真意，併予敘
    明。
３、從而，依附件一所示，被告於88年3月至89年1月之奇數月實
    發薪水共計38,927.25美元（原告起訴主張之計算方法為應
    發金額扣除所得稅、公保、健保費用後之金額，然本院認為
    依依誓約書第1條約定「妻取奇數月份薪資，夫取偶數月份
    薪資」之文字觀之，此薪資自屬原告實際所能領得之薪資，
    原告計算方法未扣除「退撫金」、「互助金」，自屬不合理
    ，且不符合當事人簽約時之本意，若依被告之計算方法，被
    告於每月領得薪資時，尚須自行貼補「退撫金」、「互助金
    」與原告，故本院認定「妻取奇數月份薪資」，應係指實發
    金額自不待言。），此金額即被告應給付原告美元部分之全
    數，而兩造不爭執被告已於89年1月底已給付原告4萬美元，
    是被告此部分已為給付，而無再為給付之義務，原告另起訴
    請求被告給付另原告15萬1仟7佰18點32美元，及自支付命令
    送達日起至清償日止，按年息百分之五計算之利息，為無理
    由應予駁回。又依附件二、附件三所示，被告於89年2月至
    92 年12月之奇數月實發薪水扣除每月給被告雙親之代為育
    兒費20,000元後（依誓約書第4條之約定），被告共應給付
    原告新台幣1,005,255元。又依附表四所示，被告於89年至
    92 年之年終獎金、考績獎金共計新台幣662,078元由兩造平
    分，是被告應給付原告新台幣331,039元。是被告共應給付
    原告共計新台幣1,336,294元。從而，原告請求被告應給付
    原告新台幣1,336,294元及自支付命令送達起至清償日止，
    按年息百分之五計算之法定遲延利息部分，為有理由，應予
    准許，原告逾此部分之請求為無理，應予駁回。
四、又原告請求被告依據雙方所簽訂之誓約書內容給付，非屬於
    短期每月之贍養費，自無違反民法第126條已因五年時效而
    消滅，並此敘明。本件事證已臻明確，兩造所為之其他主張
    ，陳述並所提之證據，經審酌後，認均與本件之結論無礙，
    不再一一論述，併予敘明。
五、兩造均陳明願供擔保，聲請予宣告假執行或免為假執行，就
    原告勝訴部分，均核無不合，爰分別酌定相當金額，併准許
    之。原告敗訴部分，假執行之聲請，失所依附，應予駁回。
陸、據上論結：本件原告之訴為一部有理由、一部無理由，依民
    事訴訟法第78條、第390條、第392條第1項、第2項，判決如
    主文。
中    華    民    國    98    年    2     月    27    日
                  家事法庭    法  官  王美惠
以上正本係照原本作成。
如對本判決上訴，須於判決送達後20日之不變期間內，向本院提
出上訴狀。
                              書記官  田慧賢
中    華    民    國    98    年    2     月    27    日


司法院資訊處製作；財團法人民間司法改革基金會備份。
